臺灣高等法院臺南分院刑事裁定
111年度毒抗字第306號
抗  告  人  謝濠澤



上列抗告人因強制戒治案件，不服臺灣臺南地方法院中華民國11
1年4月6日裁定（111年度毒聲字第310號）提起抗告，本院裁定
如下：  
    主  文
抗告駁回。
    理  由
一、本件抗告意旨略以：㈠抗告人縱使在30年前犯罪而執行徒刑
    ，應以當時時空背景而消滅，不應以此司法前科紀錄來衡量
    強制戒治處分之主要依據，有違一罪不二罰，不溯及既往原
    則。㈡抗告人在民國111年2月22日檢察官要求前往報到時，
    抗告人決心把毒品戒掉，才會自動前往報到，目的就是要戒
    除毒癮，且因妻子車禍事故，導致身心受創，又有8歲可憐
    稚女要妥善照顧，顧及不想讓女兒在成長過程中留下心中陰
    影，抗告人原有美滿家庭，又有固定攤位販售○○，卻因一時
    失足沾染毒品。㈢抗告人在觀察勒戒的期間，心中懺悔，秉
    持能再有美好家庭歡樂能重現於抗告人家中，這一切都是令
    抗告人想要遠離毒品的原動力，希望給抗告人一次自新的機
    會，讓抗告人能到慈濟或社會上福利機構各大醫院當志工。
    ㈣成立戒治機關處所目的就是讓吸毒的人戒除毒品之心魔，
    避免國家資源負擔，從醫學觀點，抗告人屬戒癮治療之病人
    ，並非精神病患，非得長期限制人身自由，否則難以痊癒，
    按情理法應撤銷強制戒治之處分，請求給予改過向上之機會
    等語。
二、觀察、勒戒後，檢察官或少年法院（地方法院少年法庭）依
    據勒戒處所之陳報，認受觀察、勒戒人無繼續施用毒品傾向
    者，應即釋放，並為不起訴之處分或不付審理之裁定；認受
    觀察、勒戒人有繼續施用毒品傾向者，檢察官應聲請法院裁
    定或由少年法院（地方法院少年法庭）裁定令入戒治處所強
    制戒治，其期間為6個月以上，至無繼續強制戒治之必要為
    止，但最長不得逾1年，毒品危害防制條例第20條第2項定有
    明文。勒戒處所應注意觀察受觀察、勒戒人在所情形，經醫
    師研判其有或無繼續施用毒品傾向後，至遲應於觀察、勒戒
    期滿之15日前，陳報該管檢察官或少年法院（庭），觀察勒
    戒處分執行條例第8條第1項亦定有明文。依據上開規定，受
    觀察、勒戒人有無繼續施用毒品之傾向，係由醫師研判。而
    關於有無繼續施用毒品傾向之評估標準，法務部已於110年3
    月26日以法矯字第11006001760號函修正頒布「有無繼續施
    用毒品傾向評估標準紀錄表」、「有無繼續施用毒品傾向評
    估標準評分說明手冊」，經查：　　
㈠、抗告人未曾因施用毒品案件經觀察勒戒，合於毒品危害防制
    條例第20條第1項所定要件，有臺灣高等法院被告前案紀錄
    表可查。而觀察勒戒之執行主管機關為行政院法務部，依毒
    品危害防制條例第29條、施行細則第12條規定，授權其制定
    「有無繼續施用毒品傾向評估標準」，配合毒品危害防制條
    例第20條、第24條規定修正，及最高法院刑事大法庭109年
    度台上大字第3826號裁定見解，法務部於行政院衛生福利部
    及相關專家學者協助研修下，修正「有無繼續施用毒品傾向
    評估標準評分說明手冊」及「有無繼續施用毒品傾向評估標
    準紀錄表」，於110年3月26日生效，依修正後「有無繼續施
    用毒品傾向評估標準紀錄表」係以前科紀錄與行為表現、臨
    床評估、社會穩定度三項合併計算分數，評估總分在60分（
    含）以上，為「有繼續施用毒品傾向」，其評估之主體為醫
    師，並非法院，法院對於醫師本於專業之評估，除明顯與卷
    內證據相違背外，仍應予以尊重，此乃因強制戒治屬保安處
    分，性質上為戒除毒品之手段，並非刑罰之處罰手段，該評
    估標準係適用一致性、普遍性、客觀性適用，以符合公平原
    則。
㈡、抗告人經法務部矯正署臺南看守所附設勒戒處所後，認為有
    繼續施用之傾向，此為抗告人之有無繼續施用毒品傾向證明
    書及評估標準紀錄表所載明，上開評估方式乃依據法務部於
    110年3月26日以法矯字第11006001760號函所修正頒布之「
    有無繼續施用毒品傾向評估標準紀錄表」、「有無繼續施用
    毒品傾向評估標準評分說明手冊」，其內容略以：前科紀錄
    行為共計31分（分別為毒品犯罪相關司法紀錄：上限10分；
    首次毒品犯罪年齡20歲以下：10分；其他犯罪相關紀錄：4
    分；入所時尿液檢驗一種毒品反應：5分；持續於所內抽煙
    ：2分），臨床評估共計29分（分別為多重毒品濫用，海洛
    因、安非他命：10分；合法物質濫用，菸、酒、檳榔：6分
    ；使用年數超過1年：10分；臨床綜合評估：輕度，3分），
    社會穩定度為5分（家人藥物濫用：有，5分），以上合計為
    65分，應評估為有繼續施用毒品之傾向，核其上開內容，並
    無違反卷內證據資料之處。其中毒品犯罪相關紀錄，每筆5
    分，抗告人毒品犯罪相關紀錄超過2筆以上（臺灣臺南地方
    檢察署107年度毒偵字第3703號、109年度營偵字第35號），
    加計上限10分，已與修正前有無繼續施用毒品傾向評估標準
    紀錄表採取累計加分之方式有別，對受評估人而言更為有利
    。抗告人首次施用毒品犯罪年齡20歲以下，經本院以82年度
    上訴第2184號判決判刑確定，以上均核無不合。至於「持續
    於所內抽菸」、「合法物質濫用（菸、酒、檳榔）」、「家
    人藥物濫用」等評分項目，經本院函詢法務部矯正署臺南看
    守所附設勒戒處所相關依據，經該所以111年3月30日南所衛
    字第11100045320號函檢附個案評估資料、購煙紀錄資料，
    核與上開評估結果相符，又關於家人藥物濫用部分，另有本
    院調取全戶戶籍資料查尋結果、臺灣高等法院被告前案紀錄
    表附卷可佐，核無不合。其餘臨床評估、社會穩定度評估事
    項，因強制戒治屬於治療性質之保安處分，目的重在治療而
    非處罰，因而關於是否有繼續施用之傾向，並非單以犯罪前
    科紀錄為衡定標準，仍應參酌醫療專業人員之評估意見，此
    所以觀察勒戒處分執行條例第8條第1項規定，應由醫師研判
    有無繼續施用毒品傾向，再由檢察官聲請法院裁定強制戒治
    ，本件既經醫師綜合被吿前科紀錄與行為表現、臨床評估等
    因素，認為抗告人有繼續施用之傾向，其評估與卷內證據又
    無不合之處（抗告人抗告意旨所稱，有固定工作、與家人同
    住部分，於評估標準紀錄表均有審酌，且評分為0分），自
    得作為法院裁定是否強制戒治之依據。
㈢、強制戒治為保安處分，並非刑罰措施，抗告人施用毒品或其
    他司法前科紀錄，僅為評估項目之一，各該前科紀錄雖分別
    經執行完畢，然本件係因抗告人另再有施用毒品之犯行，因
    而啟動後續觀察勒戒、強制戒治等保安處分程序，並非以抗
    告人已執行完畢之犯行，另外再為其他不利處分，此與一事
    不二罰原則並無關連，亦與法律不溯及既往原則無涉，抗告
    意旨容有誤解。　
三、綜上，原裁定參酌評估意見後，依毒品危害防制條例第20條
    第2項後段規定，裁定令抗告人入戒治處所強制戒治，期間
    為6個月以上，至無繼續強制戒治之必要為止，最長不得逾1
    年，核無違誤，抗告人之抗告為無理由，應予駁回。
四、應適用之法律：刑事訴訟法第412條。
中　　華　　民　　國　　111 　年　　4 　　月　　28　　日
                  刑事第一庭    審判長法　官  楊清安
                                      法　官  陳顯榮
                                      法　官  蕭于哲
以上正本證明與原本無異。
不得再抗告。
　　　　　　　　　　　　　　　　　　　書記官  鄭信邦
中　　華　　民　　國　　111 　年　　4 　　月　　28　　日